最高法院刑事判決　　　　　　一○○年度台上字第二○二五號
上　訴　人　周元富原名周世昌.
　　　　　　何姿瑩
　　　　　　林從琦原名林榆珊.
共　　　同
選任辯護人　林志忠律師
上　訴　人　伍湘卿
　　　　　　余沛育
　　　　　　謝輝煌
　　　　　　詹鈞
上列上訴人等因違反銀行法等罪案件，不服台灣高等法院台中分
院中華民國九十九年五月十九日第二審判決（九十八年度金上訴
字第五五二號；起訴案號：台灣台中地方法院檢察署九十六度偵
字第三０六四號），提起上訴，本院判決如下：
    主  文
上訴駁回。
    理  由
壹、上訴人謝輝煌部分
查第三審上訴書狀，應敘述上訴之理由，其未敘述者，得於提起
上訴後十日內補提理由書於原審法院，已逾上述期間，而於第三
審法院未判決前仍未提出上訴理由書狀者，第三審法院應以判決
駁回之，刑事訴訟法第三百八十二條第一項、第三百九十五條後
段規定甚明。謝輝煌因違反銀行法等罪案件，不服原審判決，於
民國九十九年六月一日提起上訴，並未敘述理由，迄今逾期已久
，於本院未判決前仍未提出，依上開規定，其上訴自非合法，應
予駁回。
貳、上訴人周元富（原名周世昌）、何姿瑩、林從琦（原名林瑜
珊；以上三人下稱周元富等三人）、伍湘卿、余沛育、詹鈞部
分
按刑事訴訟法第三百七十七條規定，上訴於第三審法院，非以判
決違背法令為理由，不得為之。是提起第三審上訴，應以原判決
違背法令為理由，係屬法定要件。如果上訴理由書狀並未依據卷
內訴訟資料，具體指摘原判決不適用何種法則或如何適用不當，
或所指摘原判決違法情事，顯與法律規定得為第三審上訴理由之
違法情形，不相適合時，均應認其上訴為違背法律上之程式，予
以駁回。周元富等三人共同上訴意旨略稱：(一)、原審未將證人藍
琇鳳、林玉釵、鄭美華、林清桂、張玉珊、林月明、王清榮、林
訪月、林晏如、李秋梅等人於偵查中之證述筆錄，向周元富等三
人及其辯護人提示，逕採為周元富等三人論罪之基礎，有採證違
背證據法則之違法。(二)、原判決理由欄二－(二)關於證據能力之說
明，記載「私人監聽行為，無公權力介入，……依刑法第三百十
五條之一及通訊保障及監察法第二十九條第三款規定，……所取
得之證據應有證據能力……」，惟遍查原判決有關實體部分之理
由，未見任何引用「私人監聽行為」之載述，非無事實與理由互
相矛盾之違法。(三)、原判決於理由內既援引周元富於警詢所稱：
「富貴鴻有限公司（下稱富貴鴻公司）說明會均係伊講述傳銷皮
爾卡登等產品」，及採用伍湘卿、張丞詡（即張良途）所供：「
周世昌（即周元富，下同）有舉辦公司產品說明會」各等語之供
述，作為認定周元富有說明產品內容之依據；復謂：「被告等人
在實際招攬會員時，絲毫未提及有關產品之事宜」。先後不一致
，自有判決理由矛盾之違誤。(四)、本件違反銀行法之犯罪主體，
究竟係自然人周元富、何姿瑩等人？或法人富貴鴻公司？攸關銀
行法第一百二十五條第一項（自然人）或第三項（行為負責人）
之適用，原判決未細加釐清；而理由內既載述「富貴鴻公司之登
記負責人及實際負責人、總經理，即被告周世昌……，向不特定
多數人吸收資金……係違反銀行法第二十九條銀行專業經營之規
定」，似應依銀行法第一百二十五條第三項論處，然則原判決卻
依同條第一項論處，顯有判決適用法則不當之違誤。伍湘卿、詹
鈞相同上訴意旨略為：(一)、富貴鴻公司發放「特別獎勵獎金」
制度，既經行政院公平委員會（下稱公平會）核准而實施，自不
能認屬銀行法所規範之利息，當不構成違反銀行法罪名。(二)、渠
等係富貴鴻公司之一般人員，對於公司之運作模式、會員與公司
簽訂之投資協議等情，無從置喙，無犯罪之主觀犯意，原判決竟
以之和其他高層人員成立共同正犯，顯有違誤。余沛育上訴意旨
則以：原判決就謝輝煌、伍湘卿等人，均諭知緩刑，而余沛育既
無前科，亦符合法定宣告緩刑之要件，原審竟未為緩刑之宣告，
實有量刑失當之違誤各云云。惟查：(一)、卷宗內之筆錄及其他文
書可為證據者，審判長應向當事人、代理人、辯護人或輔佐人宣
讀或告以要旨，為刑事訴訟法第一百六十五條第一項所明定，旨
在使被告澈底了解該等文書記載之內容及意涵，而能為充分之辯
論，以使法院形成正確之心證。又反對詰問權，固屬憲法保障被
告訴訟防禦權之一環，但此項權利並非不能捨棄，若被告對於他
人審判外陳述，逕為承認、不加反對，亦未請求傳證檢驗其憑信
性或信用性者，自無在審判中贅行交互詰問之必要，不生不當剝
奪被告訴訟防禦權或未盡證據調查職責之問題。再被告既因辯護
人之協助、閱卷，得悉卷內訴訟資料，復已表明對之無何爭議，
則審判長就各項證據資料一起或分類、分批提示或告以要旨，進
行證據調查、辨識及表示意見之程序，無非訴訟指揮權之裁量行
使，於法難謂不合。周元富等三人於歷審均有委任律師為辯護人
，並在各審判前多次閱卷，得知悉卷內各項證據資料，且具狀就
各項證據（含上揭藍琇鳳等人之偵查中證言）之證據能力與證明
力各情表示意見，有閱卷聲請書及準備書狀、答辯狀等存卷可稽
，原審審判長為期訴訟順利終結，就各待證事實相關之證據予以
分類、分批提示周元富等三人和其辯護人辨認、辨明及辯論，相
關諸人咸未就此程序之進行表示異議，客觀上即難認有其三人共
同上訴意旨所稱不當剝奪訴訟防禦權或其他違法之問題。(二)、證
據之取捨、證明力之判斷及事實之認定，係屬事實審法院自由裁
量判斷之職權，此項職權之行使，倘未違背客觀存在之經驗法則
或論理法則，要無違法可指，觀諸刑事訴訟法第一百五十五條第
一項規定甚明，自無由當事人任憑主觀指摘為違法，而資為合法
上訴第三審理由之餘地。原判決既依憑周元富坦認實際經營富貴
鴻公司，招攬會員之部分自白；何姿瑩直承係周元富之妻，利用
與前夫所生女兒林從琦之名義，成立富貴鴻公司，其本人並擔任
周元富特別助理之部分自白；伍湘卿坦承任職富貴鴻公司為行政
經理，於招攬會員時，有出面說明產品之部分自白；詹鈞直承
為該公司之倉管人員，於產品說明會同在現場之部分自白；歷審
共同被告張丞詡、陳志強、謝輝煌之供述；證人即被吸收存款之
客戶廖學從、陳鈺淋、蘇銀春、許翠華、施水蕊、劉慶雲、謝政
平、劉景雲、王靖淳、何健智、李月欽、陳徐會如、賴佚璇、簡
清水、林雪鳳、林雪霞、游詹瓊珠、黃張梅、陳思英、葉水永、
鄭清榮、鄭博彰、謝翠芳、吳玉新、賴怡樺、余如甘、杜囿蓁、
林嫦香、洪顗宬、林嫦茹、藍琇鳳、劉宗賢、林枋棋、林清桂、
張玉珊、鄭美華、王清榮、李秋梅、林月明、林晏如、林訪月、
林訪英、林訪琴、林素琴、黃湘文、劉淑芳、張勳桐之偵查中供
證；其中洪顗宬、林嫦茹、黃湘文、劉慶雲、劉宗賢、廖學從、
陳鈺淋、蘇銀春、許翠華尚於歷審中到庭進行交互詰問而為供證
；富貴鴻公司營利事業登記證、有限公司設立登記表及變更登記
表；富貴鴻公司獎金制度分配表、各項公告（鴻運專案、經銷商
以上每月責任消費辦法、繳費作業流程、特別獎勵金發放序號等
）；經營決議文、特別獎勵回饋金發放處理辦法、組織消費明細
表、富貴鴻公司與經銷商協議書、傳銷文宣（G.A.G.營運關聯建
構、直營連鎖店經營結構圖、G.A.G.健全的跨國機制、直營連鎖
關聯圖、大成就機構領袖學院、八大標竿等）；被害人等提出之
富貴鴻公司消費會員申請書、經銷商申請書、經銷商訂購單、估
價單、投資協議書；本票影本、存摺影本、支票影本、支票存根
、帳戶交易明細表、存款憑條、入戶電匯通知單、支票存款對帳
單；富貴鴻公司開立之統一發票、富裕國際股份有限公司與法商
皮爾卡登台灣辦事處函文；富貴鴻公司所開設之第一銀行光復分
行、合作金庫復興分行、中國信託中崙分行等帳戶之開戶基本資
料及交易明細表；周大裕（即周世昌、周元富）、張良途（即張
丞詡）、陳星合（即陳志強）等人之名片影本；張丞詡、陳志強
之合作金庫銀行帳戶開戶基本資料及交易明細表；公平會檢送富
貴鴻公司之報備、銷售商品種類名稱、售價及成本價格、法國商
品海關進口證明文件與案件調查資料；劉慶雲等人在協調會中私
下錄音、提出之蒐證光碟；參諸富貴鴻公司推出專案約定利率，
較諸一般銀行定存利率高達十倍左右，為各相關人員所明知（詳
見後述）等情況證據資料，乃認定上訴人六人確有如原判決事實
欄所載之犯行，因而撤銷第一審關於周元富等三人及余沛育、伍
湘卿、詹鈞之科刑判決，改判適用較有利之行為時法，仍論處
周元富、何姿瑩、余沛育、伍湘卿、詹鈞以共同違反銀行法罪
刑（周元富為累犯；後四人依刑法第五十九條犯情可憫減刑規定
，減輕其刑；後三人並依中華民國九十六年罪犯減刑條例，減其
宣告刑；後二人再宣告緩刑）；論處林從琦以幫助違反銀行法罪
刑（依刑法第三十條第二項幫助犯減刑規定予以減刑，並依中華
民國九十六年罪犯減刑條例減其宣告刑，再為緩刑宣告）。對於
上訴人六人皆僅承認在富貴鴻公司任職，該公司確有推出各種發
放獎勵金之專案，藉此招攬會員，而均矢口否認犯罪，所為如前
揭上訴意旨之辯解，如何係飾卸之詞，不足採信，皆依卷內訴訟
資料詳加指駁、說明。且指出：違反銀行法第二十九條第一項關
於非銀行而經營收受存款業務，應構成同法第一百二十五條第一
項（第三項）之罪；其中所稱收受存款，係指向不特定多數人收
受款項或吸收資金，並約定返還本金或給付相當或高於本金金額
之行為；又以借款、收受投資、使加入為股東或其他名義，向多
數人或不特定之人收受款項或吸收資金，而約定或給付與本金顯
不相當之紅利、利息、股息或其他報酬者，以收受存款論，同法
第五條之一及第二十九條之一定有明文。並說明：系爭 「19800
元專案」、「鴻運專案（即7800元專案）」、「5250元專案」、
「專案回饋」，扣除本金後，獲利達百分之百至百分之二百八十
，換算成週年利率為百分之六十七至百分之二百八十；台灣銀行
於九十七年九月二十九日公布之一年期定存利率為周年利率百分
之二點六三五至百分之二點二九間，有該銀行存款放款牌照利率
資料可考，足見上開專案之存款利率較諸台灣銀行者高達三十倍
以上，已經該當「給付與原本顯不相當之利息」；上揭專案或超
出或不符合公平會核准辦理之範圍、條件，不能解免違反銀行法
罪責。復載明：衡諸周元富供稱係以會員入會費，提撥部分供作
招攬下線之獎勵金，並以獎勵金吸引會員入會；詹鈞坦承於周
元富主持招攬會員說明會時，伊與伍湘卿均在場；余沛育亦直承
確有招攬林茹嫦、姜鳳娜等下線入會，並告知上揭獎勵金制度等
情，可見其等諸人間就系爭專案之推展，乃屬違法吸金，皆有某
程度之認識，具有（直接或間接）犯意聯絡、行為分擔，應成立
共同正犯。所為之事實認定及得心證理由，俱有各項直接、間接
證據資料存卷可稽，自形式上觀察，並未違背客觀存在之經驗法
則或論理法則。各上訴意旨均置原判決已明白論斷之事項於不顧
，就屬原審採證認事職權之適法行使，任憑己意妄指為違法，且
猶執陳詞，仍為單純之事實爭議，不能認為適法之第三審上訴理
由。(三)、量刑輕重及緩刑之宣告，均屬法院得依職權自由裁量之
事項，倘係在法定刑範圍之內，客觀上又無顯然濫權、失當情形
，即無違法可言；縱然符合刑法第七十四條各款之要件，但如認
為不適宜宣告緩刑，而不為宣告者，亦同。銀行法第一百二十五
條犯罪之法定刑有期徒刑部分，係三年以上十年以下。原判決以
余沛育擔任富貴鴻公司業務人員，向不特定、多數人吸收之資金
不貲，已影響國內金融秩序，乃斟酌其犯罪動機、目的、手段、
參與程度、品行、智識、生活狀況與犯後態度等情狀，及犯罪之
法重情輕，顯可憫恕，依刑法第五十九條予以減刑量處有期徒刑
一年六月，再依中華民國九十六年罪犯減刑條例減其宣告刑，量
處有期徒刑九月。既未逾法定刑度，亦無濫用裁量權之情形；未
宣告緩刑，則難逕謂為違法。余沛育上訴意旨任憑主觀妄為指摘
，殊無可取。其他上訴意旨或非確實依卷內訴訟資料而為指摘（
劉慶雲等人在協調會中之私人錄音蒐證光碟），或無非就行文或
枝節問題予以爭議，客觀上難認於判決主旨有所影響，咸非屬適
法之第三審上訴理由。依上說明，應認此部分上訴人六人之上訴
皆為違背法律上之程式，均予以駁回。至牽連或想像競合犯違反
公平交易法罪部分，係屬刑事訴訟法第三百七十六條第一款所列
不得上訴於第三審之輕罪名，其較重之違反銀行法罪部分上訴既
不合法，無從為實體審理，則此輕罪部分，亦不能適用審判不可
分之原則，併為實體審判，自應一併駁回。
據上論結，應依刑事訴訟法第三百九十五條前段，判決如主文。
中    華    民    國  一○○  年    四    月  二十八  日
                      最高法院刑事第八庭
                          審判長法官  花  滿  堂  
                                法官  黃  正  興  
                                法官  洪  昌  宏  
                                法官  徐  昌  錦  
                                法官  王  聰  明  
本件正本證明與原本無異
                                      書  記  官  
中    華    民    國  一○○  年    五    月    二    日
                                                      ｖ